【裁判字號】    90,訴,2336
【裁判日期】    900205
【裁判案由】    違反槍砲彈藥刀械管制條例等
【裁判全文】
臺灣高雄地方法院刑事判決                          九十年度訴字第二三三六號
    公  訴  人  臺灣高雄地方法院檢察署檢察官
    被      告  丙○○
    被      告  甲○○
    右二人共同
    選任辯護人  鄧國璽
右列被告因違反槍砲彈藥刀械管制條例等案件，經檢察官提起公訴（九十年度偵字第
九五六五號），本院判決如左：
    主  文
丙○○未經許可，製造子彈，處有期徒刑壹年肆月，併科罰金新臺幣伍萬元，罰金如
易服勞役，以銀元佰元即新臺幣玖佰元折算壹日，緩刑肆年。扣案之臺灣長鬃山羊
壹隻、山羌隻（以上均為死屍）及獵具土造獵槍（獲案槍枝管制編號︰00000
00000號）壹支均沒收。
甲○○共同違反獵捕保育類野生動物未具族群量逾越環境容許量之條件，獵捕保育類
野生動物，處有期徒刑陸月，如易科罰金，以佰元折算壹日。扣案之臺灣長鬃山羊
壹隻、山羌隻（以上均為死屍）及獵具土造獵槍（獲案槍枝管制編號︰00000
00000號）壹支均沒收。
    事  實
一、甲○○前於民國八十九年間，因違反槍砲彈藥刀械管制條例案件，經本院判處有
    期徒刑六月，緩刑二年，並於八十九年十二月五日以緩刑報結執行。
二、丙○○係布農族之山地原住民，為生活習慣特殊國民，於民國九十年五月十日，
    未經許可，為供作生活工具之用，委由同村莊不詳姓名、年籍年約五十餘歲之男
    性原住民製造可發射金屬或子彈具有殺傷力之土造獵槍（獲案槍枝管制編號︰0
    000000000號）一支而持有之；另自行未經許可，於九十年五月十四日
    ，為參加彰顯原住民生活文化之「高雄縣桃源鄉二○○一年辦理全國原住民布農
    族打耳祭儀」，即在渠高雄縣桃源鄉寶山村寶山巷五二號住處，以一般沖天砲原
    料加上鋼珠製造合於上開土造獵槍發射之子彈五發。丙○○旋於是日下午三時許
    ，夥同甲○○出發至高雄縣茂林鄉荖濃事業區第十九號國有林班地狩獵，二人明
    知臺灣長鬃山羊（Capricornis crispus swinhoei）、山羌（麂，Muntiacus
    reevesi micrurus）均係經主管機關公告之珍貴稀有保育類野生動物，且無臺灣
    長鬃山羊、山羌族群量逾越環境容許量或基於學術研究或教育目的，經中央主管
    機關許可等情形，而明知高雄縣茂林鄉荖濃事業區第十九號國有林班地，業依野
    生動物保育法劃定為野生動物保護區，竟為圖參加前開打耳祭儀使用，持上開土
    造獵槍及自製子彈五發，在高雄縣茂林鄉荖濃事業區第十九號國有林班地之野生
    動物保護區內，接續獵捕珍貴稀有保育類野生動物臺灣長鬃山羊一隻、山羌三隻
    ，由甲○○負責提攜，並將該珍貴稀有保育類野生動物四隻綁在由甲○○所騎乘
    牌照號碼ＬＤＢ—○七六號機車之後車架上，另附載持有上開土造獵槍之丙○○
    。嗣於九十年五月十五日凌晨一時許，在高雄縣茂林鄉荖濃事業區第十九號國有
    林班地某處工寮前，為警當場查獲，並扣得上開土造獵槍一支、臺灣長鬃山羊一
    隻及山羌三隻等物（子彈五發部分已耗費殆盡）。
二、案經高雄縣警察局六龜分局報請臺灣高雄地方法院檢察署檢察官偵查起訴。
    理  由
一、訊據被告丙○○固對於渠持有上開土造獵槍及自製子彈後，於參加打耳祭儀之機
    會，與被告甲○○獵捕臺灣長鬃山羊及山羌等事實不諱，惟辯稱︰鄉公所告知打
    耳祭儀可以允許打獵，開槍時並不知打到保育類野生動物云云；被告甲○○亦辯
    稱︰伊與被告丙○○分配在同一組，並非伊開槍，亦不知所獵捕之動物為保育類
    野生動物云云。經查︰
  (一)被告丙○○、甲○○二人均為布農族之山地原住民，為生活習慣特殊國民；而高
    雄縣桃源鄉為傳承原住民布農族傳統狩獵文化，強化原住民部落文化教育根基，
    及落實政府對弱勢族群社會文化扶持，而辦理二○○一年全國原住民布農族打耳
    祭儀暨傳統競技系列活動，其中獵捕、宰殺野生動物之種類限定為山豬、飛鼠、
    野牛等非屬於保育類野生動物，獵捕區域亦僅限定為梅蘭段、梅山段、桃源段、
    勤和段、復興段、復興溫泉一○四林班地、一○五林班地、清水段、建山段、寶
    山段、藤枝段等原住民保留地，獵捕工具為陷阱、套繩、番刀等，有法務部戶役
    政連結作業系統—全戶戶籍資料二份、高雄縣桃源鄉公所九十年十月二十三日（
    九○）桃鄉農業字第六一○七號函檢附臺灣原住民利用野生動物審核通知書數紙
    、高雄縣桃源鄉公所九十年五月八日九○桃鄉農業字第二七一八號函檢附高雄縣
    桃源鄉參加九十年度全國原住民布農族打耳祭儀活動狩獵人員名冊各乙紙、高雄
    縣桃源鄉二○○一年辦理全國原住民布農族打耳祭儀暨傳統競技系列活動實施計
    劃書及各組經費概算表各乙份在卷可稽，堪認為真實。
  (二)被告二人所獵捕之臺灣長鬃山羊一隻、山羌三隻，均為主管機關依野生動物保育
    法指定公告為珍貴稀有保育類動物，且高雄縣茂林鄉荖濃事業區第十九號國有林
    班地山羌、臺灣長鬃山羊族群並未有逾越環境容許量之情形，業據證人高雄縣六
    龜鄉公所秘書柯新武、屏東林管處六龜工作站技術士乙○○分別於警詢及偵查中
    證述屬實，復有國立屏東科技大學技術合作處野生動物保育服務中心物種鑑定書
    二紙、高雄縣政府九十年十一月十三日九十府農自字第九○○○一九七七二七號
    函贓物認領收據乙紙及查獲照片乙幀附卷足憑。
  (三)按地方主管機關得就野生動物重要棲息環境有特別保護必要者，劃定為野生動物
    保護區，擬訂保育計畫並執行之；必要時，並得委託其他機關或團體執行。前項
    保護區之劃定、變更或廢止，必要時，應先於當地舉辦公聽會，充分聽取當地居
    民意見後，層報中央主管機關，經野生動物保育諮詢委員會認可後，公告實施。
    中央主管機關認為緊急或必要時，得經野生動物保育諮詢委員會之認可，逕行劃
    定或變更野生動物保護區。主管機關得於第一項保育計畫中就下列事項，予以公
    告管制：一、騷擾、虐待、獵捕或宰殺一般類野生動物等行為。二、採集、砍伐
    植物等行為。三、污染、破壞環境等行為。四、其他禁止或許可行為，野生動物
    保育法第十條定有明文。查高雄縣茂林鄉荖濃事業區第十九號國有林班地，業依
    野生動物保育法劃定為野生動物重要棲息環境之野生動物保護區，公告在案，有
    行政院農業委員會林務局屏東林區管理處九十年十一月十九日九十屏育字第九○
    六一一四四三號函附卷足憑；且高雄縣茂林鄉荖濃事業區第十九號國有林班地，
    亦非屬梅蘭段、高中段、勤和段、復興段或其他原住民保留地，亦有高雄縣桃源
    鄉公所九十年一月十九日（九○）桃鄉農業字第六六六五號函在卷可攷；而被告
    二人供承渠等乃在國有第十九號林班地狩獵等情，參以，被告甲○○亦於警詢中
    自白曾於進入林班地林道時，看見國有第十九號林班地為生態自然保護區之敬告
    標語等語，足認被告二人進入高雄縣茂林鄉荖濃事業區第十九號國有林班地之際
    ，即已明知渠等在該國有林班地內，並非該次打耳祭儀申請獵捕區域，不得有騷
    擾、虐待、獵捕或宰殺一般類野生動物之行為，遑論有持上開土造獵槍及子彈等
    非屬該次打耳祭儀所用之獵捕方式，獵捕珍貴稀有保育類野生動物之行為，是被
    告持上開土造獵槍及子彈進入野生動物重要棲息環境之野生動物保護區內獵捕野
    生動物，即有認識及預見將開槍獵捕保育類野生動物之情事，詎仍持上開槍彈獵
    補臺灣長鬃山羊一隻、山羌三隻等珍貴稀有保育類野生動物，益見被告二人對於
    開槍獵捕該珍貴稀有野生動物，並不違反其自始之本意。是被告二人上開辯解，
    應係臨訟圖卸刑責飾詞，殊無足取。
  (四)至被告丙○○所持有之自製子彈，乃合於扣案具殺傷力土造獵槍發射所自製，並
    於獵捕中耗費殆盡等情，業據被告丙○○供承綦詳，而該支土造獵槍（獲案槍枝
    管制編號︰0000000000號）一支係以金屬槍管、木質槍身組合而成，
    以打擊底火引爆填裝於槍管內火藥為發射動力，其機械性能良好，認具殺傷力乙
    節，經送鑑驗屬實，有內政部警政署刑事警察局九十年五月三十日刑鑑字第七三
    三九六號鑑驗通知書乙紙在卷可稽。
  (五)綜上，本案事證已臻明確，被告二人犯行洵堪認定，應予依法論科。
二、按被告丙○○、甲○○二人在高雄縣茂林鄉荖濃事業區第十九號國有林班地之野
    生動物保護區內，由被告丙○○持土造獵槍一支及合於該土造獵槍發射之自製子
    彈五發，二人共同獵補珍貴稀有保育類野生動物臺灣長鬃山羊、山羌，核被告丙
    ○○所為，係違反槍砲彈藥刀械管制條例第十二條第一項未經許可，製造子彈罪
    及違反野生動物保育法第四十一條第一項第一款未具該法第十八條第一項第一款
    獵捕保育類野生動物未具族群量逾越環境容許量之條件，獵捕保育類野生動物罪
    ；被告甲○○係違反野生動物保育法第四十一條第一項第一款未具該法第十八條
    第一項第一款獵捕保育類野生動物未具族群量逾越環境容許量之條件，獵捕保育
    類野生動物罪。又連續犯之成立，客觀上須數行為，在時間差距上，可以分割，
    各具獨立性，每次行為均可獨立成罪，構成同一罪名，始足當之；如數行為於同
    時同地或密切接近之時地實施，侵害同一之法益，在時間差距上難以分開，則屬
    接續犯，而為包括之一罪，被告二人先後持槍彈獵捕臺灣長鬃山羊一隻、山羌三
    隻等動作，係基於同一違犯野生動物保育法第四十一條第一項第一款犯意下之接
    續行為，僅侵害一個法益，應屬接續犯，不成立連續犯。公訴意旨對被告丙○○
    未經許可，製造子彈部分，雖於起訴書內誤繕起訴法條為違反槍砲彈藥刀械管制
    條例第十二條第四項之罪，惟該部分已於起訴書犯罪事實欄內載明該犯罪事實，
    本院自應予以審理。又被告二人就渠等在高雄縣茂林鄉荖濃事業區第十九號國有
    林班地之野生動物保護區內，獵捕珍貴稀有保育類野生動物之行為，有犯意之聯
    絡及行為之分擔，為共同正犯。被告丙○○所犯上開二罪之間，有方法、結果之
    牽連犯關係，依刑法第五十五條之規定，應從較重之未經許可，製造子彈罪處斷
    。被告二人在高雄縣茂林鄉荖濃事業區第十九號國有林班地之野生動物保護區內
    ，違犯野生動物保育法第四十一條第一項第一款之罪，爰依同法第四十一條第二
    項之規定，加重其刑至三分之一。再者，被告二人均為布農族之山地原住民，為
    參加彰顯原住民生活文化之打耳祭儀，且獵捕野生動物維生亦屬布農族之傳統生
    活文化，情輕法重，渠等違犯野生動物保育法之犯罪情狀顯堪予憫恕，爰依刑法
    第五十九條之規定，減輕其刑，並依法先加後減之。爰審酌被告二人均為布農族
    之山地原住民，渠等為參加表彰布農族傳統生活文化之打耳祭儀而致罹刑章，又
    考量渠等之生活狀況、智識程度，渠等犯罪之動機、目的、手段、所生危害及犯
    罪後之態度等一切情狀，分別量處如主文所示之刑，被告丙○○併科罰金部分，
    並諭知易服勞役之折算標準；被告甲○○部分，並諭知易科罰金之折算標準。末
    查，被告丙○○前未曾受有期徒刑以上刑之宣告，有臺灣高等法院被告全國前案
    紀錄表及臺灣高雄地方法院檢察署刑案資料查註紀錄表各乙份在卷可按，經此次
    起訴審判後，當能知所警惕，信無再犯之虞，本院認被告丙○○部分所宣告之主
    刑部分以暫不執行為適當，併宣告緩刑四年，用啟自新。至扣案之臺灣長鬃山羊
    一隻、山羌三隻，雖已死亡，亦應依野生動物保育法第五十二條第一項前段之規
    定，併予宣告沒收；又扣案土造獵槍（獲案槍枝管制編號︰000000000
    0號）一支為供違犯野生動物保育法非法獵捕保育類野生動物之獵具，亦據被告
    二人供明在卷，爰依野生動物保育法第五十二條第一項後段之規定，併予宣告沒
    收。
三、公訴意旨另以被告丙○○持有自製之土造獵槍乙節，因認被告丙○○涉犯有槍砲
    彈藥刀械管制條例第八條第四項、第一項之罪嫌。按犯罪後之法律已廢止其刑罰
    者，應諭知免訴之判決，刑事訴訟法第三百零二條第四款定有明文。經查︰被告
    丙○○為布農族之山地原住民，為生活習慣特殊國民，渠未經許可，持有扣案之
    自製土造獵槍（獲案槍枝管制編號︰0000000000號）一支，供作生活
    工具之用等情，悉如前述；而依九十年十一月十四日公布之槍砲彈藥刀械管制條
    例第二十條第一項之規定，原住民未經許可，製造、運輸或持有自製之獵槍，供
    作生活工具之用者，僅科處新臺幣二萬元以下之罰鍰，並不適用該條例有關刑罰
    之規定。是被告丙○○此部分犯行，本應依刑事訴訟法第三百零二條第四款之規
    定，諭知免訴之判決，惟公訴人認此部分與前開論罪科刑之未經許可製造子彈罪
    部分有裁判上一罪關係，爰不另為免訴之諭知，附此敘明。
據上論斷，應依刑事訴訟法第二百九十九條第一項前段、第三百零二條第四款，槍砲
彈藥刀械管制條例第十二條第一項，野生動物保育法第四十一條第一項第一款、第二
項、第五十二條第一項前段、後段，刑法第十一條、第二十八條、第五十五條、第五
十九條、第四十一條第一項、第四十二條第二項、第七十四條第一款，罰金罰鍰提高
標準條例第二條，現行法規所定貨幣單位折算新臺幣條例第二條，判決如主文。
中      華      民      國    九十      年      二      月      五      日
                                  臺灣高雄地方法院刑事第二庭
                                      法  官  劉  定  安
右正本證明與原本無異。
如不服本判決，應於判決送達後十日內，向本院提出上訴狀。
                                     書記官   歐  文  政
中    華    民    國      九十一      年      二      月      六      日
附錄本案論罪科刑法條全文︰
槍砲彈藥刀械管制條例第十二條第一項
未經許可，製造、販賣或運輸子彈者，處一年以上七年以下有期徒刑，併科新臺幣五
百萬元以下罰金。
野生動物保育法第四十一條
有下列情形之一，處六月以上五年以下有期徒刑，得併科新臺幣二十萬元以上一百萬
元以下罰金：
一  未具第十八條第一項第一款之條件，獵捕、宰殺保育類野生動物者。


司法院資訊處製作；財團法人民間司法改革基金會備份。
